【裁判字號】    99,抗,1609
【裁判日期】    991122
【裁判案由】    確認地上權不存在
【裁判全文】
臺灣高等法院民事裁定                  99年度抗字第1609號
抗  告  人
即  原  告  呂宏杰
代  理  人  陳韋霖律師
上列抗告人因與相對人即被告呂芳超等間確認地上權不存在事件
，對於中華民國99年8月11日臺灣板橋地方法院99年度補字第185
6號裁定提起抗告，本院裁定如下：
    主  文
抗告駁回。
抗告訴訟費用由抗告人負擔。
    理  由
一、按民事訴訟法第77條之1第1項及第4項分別規定：「訴訟標
    的之價額，由法院核定。」、「第一項之核定，得為抗告。
    」是就訴訟標的價額之核定得為抗告。本件原法院於民國99
    年8月11日所為之裁定（下稱原裁定），就核定訴訟標的價
    額部分，抗告人得為抗告。至於原裁定就訴訟費用之計算及
    徵收部分，為不得聲明不服之裁定，抗告人並未為抗告，本
    院就此部分無庸為裁定，合先敘明。
二、次按「核定訴訟標的之價額，以起訴時之交易價額為準；無
    交易價額者，以原告就訴訟標的所有之利益為準。」、「因
    地上權、永佃權涉訟，其價額以一年租金十五倍為準；無租
    金時，以一年所獲可視同租金利益之十五倍為準；如一年租
    金或利益之十五倍超過其地價者，以地價為準。」民事訴訟
    法第77之1條第2項、第77條之4分別定有明文。
三、抗告人於原法院起訴意旨以：伊父呂進發於54年1月26日向
    李楊匏螺、陳春祿購買坐落臺北縣蘆洲市○○段353地號土
    地（下稱系爭土地），並在其上興建房屋（即門牌號碼臺北
    縣蘆洲市○○路253號），惟未辦理土地所有權移轉登記。
    伊於95年4月13日經法院拍賣取得系爭土地應有部分1/48，
    嗣於99年2月2日收受相對人即系爭土地之其他共有人呂芳超
    、楊國寶來函表示擬依土地法第34條之1規定，將系爭土地
    以當年年初申報地價百分之四為年租金，設定50年期之地上
    權予第三人等語，伊旋回函表示願以相同條件設定地上權。
    詎呂芳超、楊國寶不予理會，逕與相對人許智強、許智傑為
    通謀虛偽意思表示，以不符市場行情之每平方公尺每年租金
    新臺幣（下同）511.12元，設定地上權予許智強、許智傑，
    該設定地上權契約之意思表示無效。伊係有權占有系爭土地
    ，應類推適用民法第425條之1規定之法理，與系爭土地其他
    所有權人成立租賃關係，則相對人間就系爭土地之地上權設
    定應屬無效，並類推適用土地法第34條之1第4項規定，使伊
    就系爭土地有優先設定地上權之權利。爰求為判決：(一)確認
    相對人間就系爭土地之設定地上權契約不存在；(二)確認抗告
    人就系爭土地有優先設定地上權之權利。
四、經查，依系爭土地登記謄本所載，相對人間就系爭土地已為
    地上權設定登記（原法院卷第10頁），則抗告人主張該設定
    地上權契約之意思表示無效，訴請確認相對人間就系爭土地
    之設定地上權契約不存在，及確認抗告人就系爭土地有優先
    設定地上權之權利，屬因地上權涉訟，即應就地上權之存在
    或不存在之利益為審核，蓋地上權為得使用他人土地之物權
    ，地上權人並應支付地租，且抗告人另訴請確認其就系爭土
    地全部有優先設定地上權之權利，則計算本件訴訟標的之利
    益即應為系爭土地全部之租金而非僅抗告人之應有部分1/48
    。抗告人雖稱相對人間約定系爭土地租金為每平方公尺每年
    511.12元，不符市場行情，乃通謀虛偽意思表示云云，惟並
    未能舉證以實其說，自未可取。原法院依系爭土地登記謄本
    所載「年租421209元」之15倍，核定其訴訟標的價額為631
    萬8,135元，揆諸上揭規定，洵無不合。抗告意旨指摘原裁
    定錯誤，以其就系爭土地之應有部分為1/48，每年可得租金
    之利益為8,775元，應以該數額之15倍即13萬1,625元計算本
    件訴訟標的價額云云，為無理由，應予駁回。
五、據上論結，本件抗告為無理由，爰裁定如主文。
中    華    民    國    99    年    11    月    22    日
                    民事第十三庭
                        審判長法  官    林金村
                              法  官    陳秀貞
                              法  官    王麗莉
正本係照原本作成。
本裁定除以適用法規顯有錯誤為理由外，不得再抗告。如提起再
抗告，應於收受後10日內委任律師為代理人向本院提出再抗告狀
。並繳納再抗告費新台幣１千元。
中    華    民    國    99    年    11    月    23    日
                              書記官    余姿慧

司法院資訊處製作；財團法人民間司法改革基金會備份。
